臺灣雲林地方法院刑事判決
111年度訴字第420號
公  訴  人  臺灣雲林地方檢察署檢察官
被      告  陳秋惠


選任辯護人  丁威中律師                                
上列被告因違反洗錢防制法等案件，經檢察官提起公訴（111年
度偵字第3816號），因被告於準備程序中就被訴事實為有罪之陳
述，經告知簡式審判程序之旨，並聽取當事人之意見後，本院合
議庭裁定由受命法官獨任進行簡式審判程序，判決如下：
    主    文
陳秋惠共同犯洗錢防制法第十四條第一項之一般洗錢罪，共2罪
，各處有期徒刑6月，各併科罰金新臺幣2萬元，罰金如易服勞役
，均以新臺幣1千元折算1日。應執行有期徒刑10月，併科罰金新
臺幣3萬元，罰金如易服勞役，以新臺幣1千元折算1日。緩刑3年
，並應依如附件所示之本院111年度司附民移調字第140、141號
調解筆錄內容履行損害賠償。
    犯罪事實及理由
一、本案犯罪事實及證據，除下列事項應予補充、更正外，其餘
    均引用檢察官起訴書之記載（如附件）。
  ㈠起訴書附表編號2「提領金額」欄之「2萬元」，應予更正為
    「3萬元」。
　㈡增列「被告陳秋惠於本院準備程序及審理時之自白」作為證
    據。
　㈢增列下列證據： 
　⒈起訴書附表編號1（告訴人劉日春）：
  ⑴內政部警政署反詐騙諮詢專線紀錄表、桃園市政府警察局平
    鎮分局龍岡派出所受理詐騙帳戶通報警示簡便格式表、金融
    機構聯防機制通報單各1份（偵卷第25頁至第29頁）。
  ⑵告訴人劉日春之中華郵政存簿儲金簿封面、內頁交易明細各1
    紙（偵卷第18頁至第19頁）。 
  ⑶郵政入戶匯款申請書1紙（偵卷第33頁）。
  ⑷通話詳細資料截圖1張（偵卷第35頁）。
  ⑸通訊軟體LINE對話紀錄截圖11張（偵卷第35頁至第40頁）。
  ⒉起訴書附表編號2（告訴人盧凱諒）：
  ⑴內政部警政署反詐騙諮詢專線紀錄表、新竹市政府警察局第
    二分局文華派出所受理詐騙帳戶通報警示簡便格式表、金融
    機構聯防機制通報單各1份（偵卷第47頁至第51頁）。　 
  ⑵臺灣銀行匯款申請書回條聯1紙（偵卷第55頁）。
二、論罪科刑：　　 
　㈠按洗錢防制法第15條之特殊洗錢罪，係在無法證明前置犯罪
    之特定不法所得，而未能依洗錢防制法第14條之一般洗錢罪
    論處時，始予適用。倘能證明人頭帳戶內之資金係前置之特
    定犯罪所得，即應逕以一般洗錢罪論處，自無適用特殊洗錢
    罪之餘地。例如詐欺集團向被害人施用詐術後，為隱匿其詐
    欺所得財物之去向，而令被害人將其款項轉入該集團所持有
    、使用之人頭帳戶，並由該集團所屬之車手前往提領詐欺所
    得款項得逞，檢察官如能證明該帳戶內之資金係本案詐欺之
    特定犯罪所得，即已該當於洗錢防制法第14條第1項之一般
    洗錢罪；至若無法將人頭帳戶內可疑資金與本案詐欺犯罪聯
    結，而不該當第2條洗錢行為之要件，當無從依洗錢防制法
    第14條第1項之一般洗錢罪論處，僅能論以洗錢防制法第15
    條第1項之特殊洗錢罪（最高法院108年度台上字第1744號判
    決意旨參照）。次按過去實務認為，行為人對犯特定犯罪所
    得之財物或利益作直接使用或消費之處分行為，或僅將自己
    犯罪所得財物交予其他共同正犯，祇屬犯罪後處分贓物之行
    為，非本條例所規範之洗錢行為，惟依新法規定，倘行為人
    意圖掩飾或隱匿特定犯罪所得來源，而將特定犯罪所得直接
    消費處分，甚或交予其他共同正犯予以隱匿，或由共同正犯
    以虛假交易外觀掩飾不法金流移動，即難認僅單純犯罪後處
    分贓物之行為，應仍構成新法第2條第1或2款之洗錢行為（
    最高法院108年度台上字第3086號判決意旨參照）。查本案
    被告所犯刑法第339條第1項之詐欺取財罪，屬洗錢防制法第
    3條第2款所稱之特定犯罪，則被告於前揭時、地，依指示提
    款後將款項交予詐欺集團成員，以躲避檢警追查，製造金流
    斷點，所為顯係掩飾、隱匿詐欺所得之去向，且有掩飾犯罪
    所得去向之故意，揆諸前揭說明，屬洗錢防制法第2條第2款
    之洗錢行為，應構成洗錢防制法第14條第1項之一般洗錢犯
    行。
  ㈡復按共同實行犯罪行為之人，在合同意思範圍以內，各自分
    擔犯罪行為之一部，相互利用他人之行為，以達其犯罪之目
    的者，即應對於全部所發生之結果，共同負責，不問犯罪動
    機起於何人，亦不必每一階段犯行，均經參與。又關於犯意
    聯絡，不限於事前有所協議，其於行為當時，基於相互之認
    識，以共同犯罪之意思參與者，亦無礙於共同正犯之成立。
    且數共同正犯之間，原不以直接發生犯意聯絡者為限，即有
    間接之聯絡者，亦包括在內（最高法院28年上字第3110號判
    例、85年度台上字第6220號判決意旨參照）。查被告提供系
    爭金融帳戶資料後，並依指示提領帳戶內之款項，雖未親自
    參與詐欺告訴人劉日春、盧凱諒2人之行為，然無論被告係
    以幫助之犯意而實行全部之犯行，或先以幫助之犯意嗣進而
    層升為共同正犯之不法內涵，其實際分擔提供帳戶、提領贓
    款之構成要件行為，參與部分為詐欺犯罪歷程不可或缺之重
    要環節，顯見其有以自己犯罪之意思，而與該不詳成年男子
    間，有犯意聯絡與行為分擔甚明，被告先前提供帳戶之幫助
    行為應為提領贓款之正犯行為所吸收。
　㈢核被告所為，均係犯刑法第339條第1項之詐欺取財罪、洗錢
    防制法第14條第1項之一般洗錢罪。
　㈣公訴意旨雖認被告所為涉犯刑法第339條之4第1項第2款之加
    重詐欺取財罪。惟查，被告於警詢時供稱：不知道他們的真
    實年籍資料，聯絡方式只有LINE等語（偵卷第21頁）；又鑑
    於現今電信科技、變音技術及手機軟體功能發達，行騙者為
    掩飾身分，利用手機功能或變音設備分飾多人予以行騙，非
    屬難事，是本案尚無法排除係由同一位某真實姓名年籍不詳
    之成年男子，以一人分飾多角方式，對告訴人2人實施詐術
    及聯繫被告、收取贓款之可能，依本案卷證資料，尚乏積極
    具體證據足認實行詐欺正犯有3人以上，是公訴意旨尚有未
    洽，惟因基本社會事實同一，爰依法變更起訴法條。另按刑
    事訴訟法第95條第1款規定：「訊問被告應先告知犯罪嫌疑
    及所犯所有罪名，罪名經告知後，認為應變更者，應再告知
    」，此項規定旨在使被告能充分行使防禦權，形式上縱未告
    知犯罪嫌疑及所犯罪名，而於訊問被告過程中，已就被告之
    犯罪嫌疑及所犯罪名之構成要件，為實質之調查，並賦予被
    告辯解之機會，被告防禦權之行使已獲確保，踐行之訴訟程
    序雖有瑕疵，顯然於判決本旨並無影響（最高法院95年度台
    上字第4738號判決意旨參照）。查起訴書既已記載被告詐欺
    取財之事實，本院於審理過程中，復已就變更罪名之犯罪構
    成事實對被告加以調查訊問，使其有辯解之機會，則實質上
    與踐行告知之義務無異，揆諸前揭說明，本案審理時漏未告
    知被告上開罪名，對其防禦權之行使並無實質上之妨礙，附
    此敘明。
  ㈤被告與暱稱「王英傑」之成年人間，就前開犯行，有犯意聯
    絡及行為分擔，應依刑法第28條規定論以共同正犯。
  ㈥被告所犯詐欺取財罪及一般洗錢罪間，具有行為之部分合致
    ，且犯罪目的單一，在法律上應評價為一行為，係以一行為
    觸犯數罪名，為想像競合犯，應依刑法第55條前段規定，從
    一重之一般洗錢罪處斷。
  ㈦被告分別對告訴人2人為前開犯行，犯意各別，行為互殊，應
    予分論併罰。
  ㈧按洗錢防制法第16條第2項規定：「犯前二條之罪，在偵查或
    審判中自白者，減輕其刑。」查被告就本案構成洗錢罪之主
    要犯罪事實，於本院審判中坦承不諱，應依上開規定減輕其
    刑。
  ㈨爰以行為人之責任為基礎，審酌被告不思循正當途徑以謀取
    生活所需，無視政府宣誓掃蕩詐騙取財犯罪之決心，為圖不
    法利益，竟參與上開一般洗錢、詐欺取財犯行，破壞社會人
    際彼此間之互信基礎，造成告訴人2人受有財產損失；另考
    量其係聽從暱稱「王英傑」之成年人指示提供帳戶資料，並
    提領、轉交款項，僅屬被動聽命行事角色之分工程度；參酌
    被告坦承犯行之犯後態度，與告訴人2人調解成立並賠償損
    害，有本院調解筆錄可佐；兼衡其自陳之教育程度、職業、
    家庭經濟狀況（本院卷第61頁）等一切情狀，分別量處如主
    文所示之刑，並就併科罰金部分，均諭知易服勞役之折算標
    準；暨審酌被告犯罪行為之不法與罪責程度、各罪彼此間之
    關聯性、數罪所反應被告人格特性與傾向等情狀，定其應執
    行之刑如主文所示，並就併科罰金部分，諭知易服勞役之折
    算標準，以資懲儆。
　㈩被告未曾因故意犯罪受有期徒刑以上刑之宣告，有臺灣高等
    法院被告前案紀錄表在卷可憑，其因一時失慮，致罹刑章，
    犯後坦承犯行，顯見悔意，復與告訴人2人調解成立並賠償
    損害，且檢察官及告訴人2人於本院審理時均稱：同意給予
    被告緩刑機會等語（本院卷第62至63頁），足見被告經此偵
    審教訓，應知所警惕，信無再犯之虞，是本院審酌上情，認
    其所受刑之宣告以暫不執行為適當，爰依刑法第74條第1項
    第1款之規定，宣告緩刑如主文所示，以啟自新。惟被告為
    上開犯行，法治觀念顯然有待加強，為警惕被告日後應審慎
    行事，避免再犯，並使其明瞭正確之法律知識、價值觀念與
    行為準則，爰斟酌本案情形，依刑法第74條第2項第3款之規
    定，命其於緩刑期間，應履行如主文所示之事項，藉以預防
    其再犯。至被告於緩刑期間如有違反本院上開命其應履行之
    事項，而情節重大者，足認上開緩刑宣告難收其預期效果，
    而有執行刑罰之必要者，得撤銷其緩刑。
三、沒收：
  ㈠卷內並無證據足認被告有因本案犯行而實際獲得犯罪所得，
    故不予宣告沒收、追徵。
  ㈡又洗錢防制法第18條第1項固規定「犯第14條之罪，其所移轉
    、變更、掩飾、隱匿、收受、取得、持有、使用之財物或財
    產上利益，沒收之；犯第15條之罪，其所收受、持有、使用
    之財物或財產上利益，亦同」，此一規定採取義務沒收主義
    ，只要合於前述規定，法院即應為相關沒收之諭知，然該洗
    錢行為之標的是否限於行為人所有者始得宣告沒收，法無明
    文，實務上一向認為倘法條並未規定「不問屬於犯罪行為人
    與否均沒收」時，自仍以屬於被告所有者為限，始應予沒收
    。查被告於本案所提領之款項固係洗錢之標的，惟業經被告
    交出，既非被告所有，其亦無事實上之處分權，依據上開說
    明，自無從依洗錢防制法第18條第1項前段規定宣告沒收或
    追徵，併此敘明。
據上論斷，應依刑事訴訟法第273條之1第1項、第299條第1項前
段，判決如主文。
本案經檢察官段可芳提起公訴，檢察官魏偕峯到庭執行職務。
中　　華　　民　　國　　111 　年　　11　　月　　22　　日
                  刑事第一庭  法　官　黃震岳
以上正本證明與原本無異。　　　　　　　　　
如不服本判決應於收受判決後20日內向本院提出上訴書狀，並應
敘述具體理由；其未敘述上訴理由者，應於上訴期間屆滿後20日
內向本院補提理由書（均須按他造當事人之人數附繕本）「切勿
逕送上級法院」。
告訴人或告訴人如不服判決，應備理由具狀向檢察官請求上訴，
上訴期間之計算，以檢察官收受判決正本之日起算。
                              書記官  陳怡心
中　　華　　民　　國　　111 　年　　11　　月　　22　　日
附錄論罪科刑法條
中華民國刑法第339條
（普通詐欺罪）
意圖為自己或第三人不法之所有，以詐術使人將本人或第三人之
物交付者，處5年以下有期徒刑、拘役或科或併科50萬元以下罰
金。
以前項方法得財產上不法之利益或使第三人得之者，亦同。
前二項之未遂犯罰之。

洗錢防制法第2條
本法所稱洗錢，指下列行為：
一、意圖掩飾或隱匿特定犯罪所得來源，或使他人逃避刑事追訴
    ，而移轉或變更特定犯罪所得。
二、掩飾或隱匿特定犯罪所得之本質、來源、去向、所在、所有
    權、處分權或其他權益者。
三、收受、持有或使用他人之特定犯罪所得。

洗錢防制法第14條
有第二條各款所列洗錢行為者，處7年以下有期徒刑，併科新臺
幣5百萬元以下罰金。
前項之未遂犯罰之。
前二項情形，不得科以超過其特定犯罪所定最重本刑之刑。

【附件】
臺灣雲林地方檢察署檢察官起訴書
                                     111年度偵字第3816號
　　被　　　告　陳秋惠　女　41歲（民國00年00月00日生）
　　　　　　　　　　　　住雲林縣○○鎮○○里○○0號
　　　　　　　　　　　　國民身分證統一編號：Z000000000號
上列被告因詐欺等案件，業經偵查終結，認應提起公訴，茲將犯
罪事實及證據並所犯法條分敘如下：
　　　　犯罪事實
一、陳秋惠明知在臺灣開立金融帳戶並無資格、資力限制，真實
    身分不明之人之所以欲特地借用他人所開立之帳戶代為收款
    、並請開戶人協助提領所收取資金，向銀行行員謊稱提款用
    途，再交由真實姓名不詳之人，無非是為了隱瞞自己之真實
    身分及金流去向，以逃避追查，目的甚可能是為了以他人開
    立之人頭帳戶收取詐欺或透過其他財產犯罪所獲得之贓款使
    用，否則不需如此。竟仍與真實姓名不詳之人共同意圖為自
    己或他人不法之所有，基於詐欺取財、洗錢之犯意聯絡，於
    民國111年3月11日某時，提供其所申辦中華郵政股份有限公
    司000-00000000000000號帳戶(下稱郵局帳戶)、臺灣中小企
    業銀行000-00000000000號帳戶(下稱中小企業帳戶)供暱稱
    「王英傑」所屬詐騙集團作收取詐騙款項使用。該詐騙集團
    成員，於附表所示時間，以附表所示方式，詐騙附表所示劉
    日春、盧凱諒，劉日春、盧凱諒因而陷於錯誤，匯出附表所
    示款項至附表所示陳秋惠名義申請之郵局帳戶及中小企業帳
    戶。嗣陳秋惠再依「王英傑」指示，向銀行臨櫃櫃員謊稱提
    領用途，臨櫃及至提款機分次提領劉日春、盧凱諒所匯入款
    項，至不詳之地點將款項交由真實姓名不詳之詐欺集團成員
    。嗣劉日春、盧凱諒報警處理，為警循線查悉上情。
二、案經劉日春、盧凱諒訴由雲林縣警察局虎尾分局報告偵辦。
　　　　證據並所犯法條
一、證據清單及待證事實：
編號 證據名稱 待證事實 1 被告陳秋惠之供述 證明被告向銀行行員謊稱提款用途，提領大筆款項後，以塑膠袋包裝至麥當勞交付給真實姓名不詳之人；被告具多年工作經驗，知悉包裝金流原屬虛假之交易紀錄事實。佐證此交易流程顯然違反正常金融機構申辦貸款之流程，對於不明款項屬他人犯罪所得，具有毫不在乎並容任其發生之心態。 2 證人即告訴人劉日春之指訴 證明詐欺集團成員於111年3月14日上午9時2分許，撥打電話向告訴人佯稱為其表哥，因急需用錢借款等語，致告訴人陷於錯誤，依指示匯款到被告之郵局帳戶之事實。 3 證人即告訴人盧凱諒之指訴 詐欺集團成員於111年3月14日上午9時許，撥打電話向告訴人佯稱為其親友，因急需用錢借款等語，致告訴人陷於錯誤，依指示匯款到被告之中小企業帳戶。 4 LINE對話紀錄、開戶明細與歷史交易明細、監視器影像及提領畫面 證明上開帳戶遭警示後，被告仍與詐欺集團成員有所聯繫；於告訴人匯款前夕，被告之郵局帳戶餘額為0元；告訴人匯款後，被告旋即於當日提領，且分次提領之不尋常交易紀錄；款項交付給身穿牛仔褲、黑色上衣之真實姓名不詳之人之事實。 
二、核被告所為，係犯刑法第339條之4第1項第2款加重詐欺取財
    及洗錢防制法第14條第1項洗錢等罪嫌。被告與共犯「王英
    傑」等詐欺集團成員有犯意聯絡及行為分擔，請依共同正犯
    論處。被告收取提款後轉交集團成員而隱匿不法所得去向，
    係同時觸犯數罪名，請依刑法第55條從一重處斷。被告與共
    犯共同詐取附表不同被害人金錢，時間上亦可區別，係基於
    不同犯罪決意分別所為，請予分論併罰之。
三、依刑事訴訟法第251條第1項提起公訴。
　　此　致
臺灣雲林地方法院
中　　華　　民　　國　 111　　年　　6 　　月　　27　　日
　　　　　　　　　　　　　　　檢 察 官    段 可 芳
本件正本證明與原本無異
中　　華　　民　　國　 111　　年　　7 　　月　　6 　　日
　　　　　　　　　　　        書 記 官    胡 君 瑜   

起訴書附表
編號 被害人 詐欺時間及方式 （民國） 匯款帳戶 匯入帳戶 匯款時間 （民國） 匯款金額(新臺幣) 提領時間 提領金額 1 劉日春(提告) 詐欺集團成員於111年3月14日上午9時2分許，撥打電話向告訴人佯稱為其表哥，因急需用錢借款等語，致告訴人陷於錯誤，依指示匯款到被告之郵局帳戶。 000-00000000000000號(戶名：劉日春) 被告郵局帳戶 111年3月15日10時45分許 38萬元 111年3月15日12時37分 36萬元(臨櫃)        同日12時43分 2萬元 2 盧凱諒 詐欺集團成員於111年3月14日上午9時許，撥打電話向告訴人佯稱為其親友，因急需用錢借款等語，致告訴人陷於錯誤，依指示匯款到被告之中小企業帳戶。  被告中小企業帳戶 111年3月15日11時46分許 35萬元 111年3月15日13時17分 32萬元(臨櫃)        111年3月15日13時21分 2萬元